最高法院民事判決　　　　　　　　　　　　　　　九十一年度台上字第一八二一號
　　上　訴　人　戊○○
　　　　　　　　己○○
　　　　　　　　丁○○
　　兼 右一 人
　　法定代理人　丙○○
　　共　　　同
　　訴訟代理人　賴芳玉律師
　　被 上訴 人　乙○○
　　　　　　　　甲○○
右當事人間請求返還價金等事件，上訴人對於中華民國八十九年四月十七日台灣高等
法院第二審判決（八十八年度上字第九九○號），提起上訴，本院判決如左：
    主  文
原判決廢棄，發回台灣高等法院。
    理  由
本件上訴人己○○係民國六十八年八月十一日出生，現已成年，有訴訟能力，自不得
再列其母丙○○為法定代理人，合先明。
次查上訴人主張：伊等之被繼承人韓茂修與訴外人廖義政、邱萬金共同於八十三年一
月二十四日與被上訴人訂立買賣契約（下稱系爭買賣契約），向被上訴人購買坐落桃
園縣八德市○○段四四一、四四五、四五六、五五○、五五一、五五二號土地六筆之
所有權應有部分共三分之一（被上訴人乙○○、甲○○之應有部分各為六分之一）（
下稱系爭土地），由韓茂修委託其配偶即上訴人丙○○代被上訴人繳納遺產稅新台幣
（下同）二百零五萬六千五百八十六元，以之作為系爭買賣契約之定金，又委託訴外
人即代書呂碧峰辦理系爭土地繼承登記，代被上訴人繳付地價稅及地政規費十二萬一
千五百七十三元，連同代書費用三萬二千元，共十五萬三千五百七十三元，另廖義政
代被上訴人支付民間測量公司測量費四萬元，被上訴人合計取得代墊之價金二百二十
五萬零一百五十九元（上訴人於第一審誤載為二百二十五萬零一百十九元，嗣於原審
更正之）。詎乙○○、甲○○竟分別於八十五年五月二十八日、十二月七日將系爭土
地出售予訴外人連金菊，並於同年七月十九日、八十六年三月十九日辦畢所有權移轉
登記，致系爭買賣契約陷於給付不能。因韓茂修於八十六年一月二十六日死亡，其配
偶丙○○及其子女即上訴人戊○○、己○○、丁○○等人已依法繼承其債權；又廖義
政於八十六年八月六日將其對於被上訴人之返還價金及其他損害賠償之債權讓與丙○
○，而另一買受人邱萬金怠於行使權利，由伊等代位行使。是伊等及廖義政、邱萬金
既經依民法第二百五十六條之規定，於八十六年十二月三日以律師函通知被上訴人解
除契約，自得本於民法第二百二十六條債務不履行之損害賠償請求權、同法第二百五
十九條解除契約之回復原狀請求權、同法第一百七十九條之不當得利返還請求權，請
求被上訴人給付伊等二百二十五萬零一百五十九元等情，求為命被上訴人如數給付，
並自本件支付命令送達翌日起加給法定遲延利息之判決。
被上訴人則以：系爭買賣契約之買受人未依約給付第二期買賣價款，導致契約作廢，
伊等依約沒收已付價款後，始將系爭土地轉賣他人，並無違約情事，上訴人之請求自
非有理等語，資為抗辯。
原審維持第一審所為上訴人敗訴之判決，駁回其上訴，係以：上訴人主張之前揭事實
，業據其提出不動產買賣契約書、繳款書、地政規費收據、戶籍謄本、律師函、債權
轉讓書、存證信函為證，並經證人呂碧峰、邱萬金、廖義政及邱金益證述明確，固堪
認為真實。惟查系爭土地係由上訴人之被繼承人韓茂修與廖義政、邱萬金三人合夥向
被上訴人購買，且買賣事宜向由廖義政代表合夥處理，茲因該土地買賣契約而涉訟，
即應由執行業務之合夥人廖義政代表合夥或由全體合夥人進行訴訟始為適法。雖韓茂
修已因死亡而退夥，由上訴人為其繼承人，但並不當然繼承其合夥人之地位，故上訴
人以韓茂修之繼承人身分代表合夥提起本件訴訟，難謂合法。縱上訴人主張系爭買賣
契約之買受人廖義政、邱萬金已分別於八十六年八月六日、八十八年七月二十八日，
將渠等對於被上訴人關於系爭買賣契約之債權悉數轉讓丙○○。然查上訴人既非該合
夥事業之合夥人，廖義政將其股份轉讓予丙○○，又未經他合夥人邱萬金之同意；邱
萬金將其就系爭土地對被上訴人之權利悉數轉讓予丙○○，亦未經他合夥人廖義政之
同意，均不生股份轉讓之效力，丙○○尚無從取得合夥人之身分。上訴人以原合夥人
韓茂修之繼承人之身分代表合夥為原告，其當事人之適格顯有欠缺，於法仍屬不應准
許。退而言之，上訴人如因繼承韓茂修之合夥人地位而得提起本件訴訟，於其未舉證
證明與其他合夥人已就合夥財產為分析，清償合夥債務及劃出必要之數額前，該合夥
財產之公同共有關係至清算終結時即仍存續，上訴人就屬於合夥之公同共有財產，竟
向被上訴人請求返還予上訴人個人，非請求返還予合夥全體，於法亦有未合。從而，
上訴人以合夥人之地位，為本件請求，自屬無理，不應准許等詞，為其判斷之基礎。
按民事訴訟法第三百八十八條規定，除別有規定外，法院不得就當事人未聲明之事項
為判決。查上訴人一再主張伊等繼承韓茂修之系爭買賣契約之債權，並代位行使邱萬
金之該契約權利，又丙○○受讓廖義政對於被上訴人之債權，為本件請求（見第一審
卷六頁正面、八一頁正面、三三一頁）。嗣於原審主張：邱萬金已於八十八年七月二
十八日，將其對於被上訴人關於系爭買賣契約之債權悉數讓與丙○○，伊等並非本於
合夥財產而為請求云云（原審卷三三頁、五九頁）。徵諸卷附廖義政書立之債權轉讓
書記載：「茲將本人對於莊沈緞之繼承人乙○○及甲○○等人（即被上訴人）有關桃
園縣八德市○○段四四一、四四五、四五六、五五○、五五一、五五二地號土地（權
利範圍分之一）所應負之返還價金及其他損害賠償請求權等之債權悉數轉讓予丙○
○無訛」（見第一審卷一六二頁），及邱萬金書立之字據記載：「茲將本人對於莊沈
緞之繼承人乙○○、甲○○等人有關桃園縣八德市○○段四四一、四四五、四五六、
五五○、五五一、五五二地號土地之權利，轉讓予丙○○並全部授權予丙○○處理」
等情（見原審卷三五頁），似見上訴人所稱「非本於合夥財產而為請求」，尚非無據
。則上訴人既已陳明伊等非本於合夥之法律關係或合夥財產為請求，乃原判決未詳加
推求，逕認：廖義政將其股份轉讓予丙○○，未經他合夥人邱萬金之同意，邱萬金將
其就系爭土地對被上訴人之權利悉數轉讓予丙○○，亦未經他合夥人廖義政之同意，
均不生股份轉讓之效力，丙○○無從取得合夥人之身分，上訴人以原合夥人韓茂修之
繼承人之身分代表合夥為原告，提起本件訴訟，其當事人之適格顯有欠缺。上訴人就
屬於合夥公同共有之財產向被上訴人請求返還予上訴人個人，而非請求返還予合夥全
體，於法亦有未合。上訴人以合夥人之地位，為本件請求，自屬無理。而為上訴人不
利之判決，不無認作主張之違法。上訴論旨，指摘原判決為不當，求予廢棄，非無理
由。又廖義政、邱萬金就系爭買賣契約對於被上訴人是否僅有債權而未負有任何債務
？倘該二人仍負有債務，是否得僅將債權部分讓與丙○○？案經發回，宜注意及之。
據上論結，本件上訴為有理由。依民事訴訟法第四百七十七條第一項、第四百七十八
條第一項，判決如主文。
中      華      民      國    九十一    年      九      月     十二     日
                              最高法院民事第七庭
                                  審判長法官  蘇  茂  秋
                                        法官  徐  璧  湖
                                        法官  朱  建  男
                                        法官  曾  煌  圳
                                        法官  沈  方  維
      右正本證明與原本無異
                                              書  記  官
中      華      民      國    九十一    年      九      月    二十五    日
